臺灣臺中地方法院民事判決　九十一年度訴字第二二五號
　　原　　　告　　甲○○
　　被　　　告　　乙○○
　　兼法定代理人　丙○○
右當事人間債務人異議之訴事件，本院判決如左：
    主      文
原告之訴駁回。
訴訟費用由原告負擔。
    事      實
甲、原告方面：
  一、聲明：鈞院八十九年度執四字第二四○四三號強制執行程序（執行命令）應予
            撤銷。
  二、陳述：
  （一）原告固曾簽發面額新台幣（下同）九十萬元之本票一紙，交付訴外人汪家安
        （即被告丙○○之先夫、被告乙○○之先父），然系爭本票上之票款業經原
        告分期付款清償完畢，汪家安竟於民國（下同）八十五年三月間執該本票向
        鈞院聲請本票裁定，被告復於八十九年十一月間向鈞院聲請強制執行，鈞院
        於八十九年十一月十三日以八十九年度執四字第二四○四三號發執行命令，
        扣押原告於第三人中華電線電纜股份有限公司台中分公司每月三分之一薪津
        （包括薪俸、各種津貼、補助費、獎金等在內）。
  （二）原告既已分期清償票款完畢，則於該本票裁定之執行名義成立後，即有消滅
        債權人請求之事由發生，爰依強制執行法第十四條規定，訴請撤銷前開強制
        執行程序。
  （三）對被告抗辯之陳述：原告曾於八十八年間以相同情事提起異議訴訟，經鈞院
        以八十八年度訴字一六五七號判決原告敗訴，該判決所持理由乃原告無法證
        明所提出之收據確為汪家安簽發，惟經原告上訴臺灣高等法院臺中分院後，
        原告所提出之收據五張經送請內政部警政署刑事警察局鑑定結果認為其上之
        「汪家安企業有限公司」、「汪家安」印文與汪家安承攬中華電線電纜股份
        有限公司工程之工程契約書上之印文相同，故原告所提出之收據五張，應為
        真實。
  三、證據：提出收據五紙、存摺一份、郵局匯款單一份（以上均為影本）為證。
乙、被告方面：
  一、聲明：如主文所示。
  二、陳述：
  （一）被告積欠汪家安玖拾萬元，自八十五年至九十年止，共計清償伍拾肆萬捌仟
        參佰伍拾壹元（包括經強制執行受償部分），惟尚有本金及利息共計陸拾萬
        零柒佰參拾壹元未清償，此金額已經鈞院執行處於九十年十二月三十一日所
        發之執行命令確定。
  （二）原告所提出之還款收據與事實不符，此觀之：(1)汪家安於八十五年三月向鈞
        院聲請本票裁定時，原告並未曾提示收據；(2)八十七年間被告向鈞院聲請第
        一次強制執行，原告亦未提示該收據，至八十七年十月底原告才宣稱債務已
        還清，而提示上開收據。
  （三）汪家安於生前八十六年初之筆記本上明白記載原告還款十五萬元及二萬元，
        其中十五萬元即八十五年初付的，迄至八十六年一月止匯款二萬元，足證原
        告所提示八十五年一月之前的收據並不確實。
  （四）本件事實，鈞院即以八十八年度訴字第一六五七號判決原告敗訴，原告再以
        相同之證據爭執，應無理由。
  三、證據：提出本票一紙、分期清償承諾書一件、日記簿二張、本院執行處於九十
      年十二月三十一日執行命令一件（以上均為影本）為證。
丙、本院依職權調閱本院八十九年度執字第二四○四三號執行卷宗及本院八十八年度
    訴字第一六五七號執行異議事件卷宗（含臺灣高等法院臺中分院八十九年度上易
    字第四十七號卷）。
    理      由
一、原告起訴主張：其於八十四年間簽發票號一一九七０七號、面額九十萬元之本票
    一紙交付訴外人汪家安，然該本票債務業經原告分期清償完畢，汪家安竟於八十
    五年三月執該本票聲請本票裁定，被告復於八十九年十一月間聲請強制執行，本
    院於八十九年十一月十三日以八十九年度執四字第二四○四三號發執行命令，扣
    押原告於第三人中華電線電纜股份有限公司台中分公司每月薪津三分之一，爰依
    強制執行法第十四條第一項，提起本件訴訟等情。被告則以：原告積欠汪家安之
    九十萬元，自八十五年至九十年止，共計清償五十四萬八千三百五十一元，惟尚
    有本金及利息共計六十萬零七百三十一元未清償，此金額已經本院民事執行處於
    九十年十二月三十一日所發之執行命令確認，原告雖稱本票債務已清償完畢，惟
    所提出之還款收據，於八十五年三月汪家安向本院聲請本票裁定，及八十七年間
    被告向本院聲請第一次強制執行，均未曾見原告提示，且所載與汪家安生前於八
    十六年初之筆記本之記載原告還款紀錄不符，益證原告所提收據為不實在等語資
    為抗辯。
二、本件原告主張：其於八十四年八月二十日簽發票號一一九七０七號、面額九十萬
    元之本票一紙，交付訴外人汪家安，汪家安乃於八十五年三月執系爭本票向聲請
    本票裁定後，被告復於八十九年十一月間向本院聲請強制執行，經本院於八十九
    年十一月二十九日以八十九年度執四字第二四○四三號發執行命令，扣押原告於
    第三人中華電線電纜股份有限公司台中分公司每月薪津三分之一之事實，已為被
    告所不爭執，並有卷附之本票影本為證，且經本院依職權調閱八十九年度執字第
    二四○四三號執行卷宗，查核屬實，是原告主張上開事實，堪信為真實。而本件
    被告所聲請之強制執行程序，其執行名義所載之債權尚未全部達其目的，即屬強
    制程序尚未終結，原告主張其所負之前開債務業已清償，乃於強制執行程序終結
    前，提起本件債務人異議之訴，尚無不合，先予敘明。
三、經查：原告主張系爭九十萬元本票債務業經原告分期清償完畢，該本票債權已不
    存在一節，雖據其提出收據影本五紙、存摺影本一份、郵局匯款單影本一份等件
    為證，惟除(1)八十五年十二月至八十六年九月間、八十七年一月至十月間，原告
    每月還款一萬元（共計二十萬元）部分，為被告於本院八十八年度訴字第一六五
    七號八十八年六月二十八日言詞辯論期日所不否認（見本院上開卷第十九頁）；
    (2)另八十五年初原告曾還款十五萬元，共計已清償三十五萬元之事實，亦為被告
    所自陳，堪信原告此部分主張為真實外。至於原告主張其自八十五年二月二十日
    至八十五年八、九月間，陸續還款二萬元、三萬元，共計還款五十五萬元之事實
    ，已為被告所否認，並爭執原告提出之收據影本五張之真實，從而，本件首應審
    認者，乃系爭收據是否真實？
四、按私文書應由舉證人證其真正；私文書經本人或代理人簽名、蓋章或按指印或有
    法院或公證人之認證者，推定為真正，民事訴訟法第三百五十七條前段、第三百
    五十八條分別定有明文；復按採為判決基礎之書證，雖當事人對之並不爭執其真
    正，亦只能認為有形式之證據力，至其實質的證據力之有無，即內容是否足以證
    明待證之事實，自應由事實審法院曉諭兩造為適當完全之言詞辯論，使得盡其攻
    擊防禦之能事，始足以判斷之，最高法院著有四十八年台上字第八三七號判例可
    資參照。經查：
（一）本件原告主張系爭收據影本五張，係原告陸續清償款項至一定金額，由汪家安
      開立，而收據日期係到填（使與原約定應分期攤還之日期相符）云云（見本院
      八十八年度訴字第一六五七號卷第十九頁）。而查系爭收據所載日期分別為八
      十四年九月三十日（十萬元）、十月二十日（十五萬元）、十一月二十日（十
      五萬元）、十二月二十日（十五萬元）、八十五年一月二十日（十五萬元），
      核之被告所提出之「分期清償承諾書」上所載原告應分期攤還之日期、金額固
      屬相符，而依原告所述各該收據既係原告陸續清償款項至一定金額，由汪家安
      事後開立，並陳稱上開款項係自八十五年二月二十日至八十五年八、九月間，
      陸續以二萬元、三萬元方式清償云云（見本院上開卷第五十九頁背面），倘其
      所述真實，換言之，汪家安於原告陸續以二、三萬元清償至十萬元左右，先開
      立第一張收據，嗣後累積一定金額（十五萬元）後，再陸續開立第二至五張收
      據。惟原告卻自始不能確定汪家安開立收據之時間、地點（見本院上開卷第六
      十頁），甚至在何時交付原告收存，故其陳述並非無疑。
（二）況且，原告就系爭本票票款九十萬元中，業已清償三十五萬元，已為兩造不爭
      執之事實，其中十五萬元部分，乃原告於八十五年初清償汪家安，復為被告所
      自陳（亦經原告確認無誤，原告於本院上開事件八十八年六月二十八日言詞辯
      論期日陳稱：係汪家安八十五年三月聲請本票裁定後清償）。換言之，倘汪家
      安故意倒填收據日期，無異使其先前聲請本票裁定所陳之事實發生爭議，對其
      日後聲請強制執行之金額（尤其是利息計算之部分）即生影響，故汪家安是否
      會以此「損己利人」之到填日期方式開立收據，顯有疑問。
（三）又原告所提出之系爭收據五張（總計金額七十萬元），其上固蓋有「汪家安企
      業有限公司」、「汪家安」之印文。但就其整體形式觀之，全部內容均以「打
      字」方式記載，除分期之「期數」、「金額」、「餘欠金額」、「日期」或有
      不同外，其餘記載之「格式」、「用語」、「各行行距」、「字體大小」均完
      全相同，顯然係先行製作一份，再依序按「例稿」變更填載。故按上述方式以
      觀，可見該收據製作者，乃擅用「電腦」製作文書之人。衡之原告所述，本件
      餘款五十五萬元乃於半年內陸續以二、三萬元清償，何以汪家安在聲請本票裁
      定後，被告始第一次交付十五萬元時，即預慮原告將來仍會依約陸續清償款項
      ，而慎重其事以電腦製作第一份收據？從而，系爭收據五張，是否即為汪家安
      製作，自屬可疑。
（四）又本院八十八年度訴字第一六五七號執行異議事件中，法官命原告提出中華電
      信電纜股份有限公司發包工程承攬書原本（其上蓋有「汪家安企業有限公司」
      、「汪家安」之印文），函請法務部調查局鑑定，惟以其上印痕清晰程度不足
      無以進行精確比對，有法務部調查局八十八年八月七日函一紙附於該卷內（第
      五十三頁）可稽，法官復命被告提出汪家安所有印鑑章二顆，然經當庭勘驗顯
      與上開工程承攬書上印文不符（第六十四頁）。另上開案件經判決駁回原告之
      訴後，原告上訴臺灣高等法院臺中分院（八十九年度上易字第四十七號），該
      院雖將系爭收據五張及前開工程承攬書原本併送內政部警政署刑事警察局鑑定
      ，該鑑定結果雖認兩者之「汪家安企業有限公司」、「汪家安」印文相同，有
      鑑驗通知書一件附於該院卷內（第四十三頁至五十三頁）可查。惟該鑑定內容
      稱：「本鑑定無印章原物可資比對，本結論供參考」等語，換言之，該鑑定之
      內容並未能確切之證明。是本院依前述分析，並參酌：
    (1)原告原為中華電信電纜股份有限公司之營業科長（見本院八十八年度訴字第一
      六五七號卷第六十頁，原告於九十年十月三十一日離職），系爭發包工程承攬
      書由其提出，係原告可得接觸之文書。
    (2)再者，原告於八十七年間被告向本院聲請第一次強制執行時（八十七年執四字
      二六二○），未能提出上開收據五紙爭執，嗣本院八十八年度訴字第一六五七
      號執行異議事件始提出為證。
    (3)另原告所提五紙收據，皆以電腦打字方式製作，與被告於該案件中庭呈附卷汪
      家安生前所立具之履約保證書、聲請發支付命令狀等件皆以手書寫之習慣，顯
      然不同。
    (4)又本件系爭本票係汪家安為執票人，為汪家安之個人債權，惟上開收據竟同時
      蓋用「汪家安企業有限公司」、「汪家安」之印文，似以公司名義開立，亦與
      常情不合。從而，本件原告所提之收據五紙尚難認為真實；此外，原告復未能
      提出其他足資證明系爭本票債權業已分期清償完畢之事證以供本院審酌。從而
      原告主張系爭本票債權業已分期付款清償完畢而消滅，自難採信。
五、按執行名義無確定判決同一效力者，於執行名義成立前，如有債權不成立或消滅
    或妨礙債權人請求之事由發生，債務人亦得於強制執行程序終結前提起異議之訴
    ，強制執行法第十四條第二項，固定有明文。所謂消滅或妨礙債權人請求之事由
    ，係指債權人就執行名義所示之請求權全部或一部消滅，或該請求權暫時不能行
    使者，或當事人間存有執行契約等情形。本件原告既未能證明系爭本票債權業已
    分期付款清償完畢而消滅，其執上開之事由，提起本件債務人異議之訴，即無理
    由，應予駁回。
六、據上論斷，原告之訴為無理由，依民事訴訟法第七十八條，判決如主文。
中　　　華　　　民　　　國　　九十一　　年　　　三　　　月　　 二十　　 日
                                臺灣臺中地方法院民事第五庭
~B法　　　官　王邁揚
右為正本係照原本作成
如對本判決上訴須於判決送達後廿日內向本院提出上訴狀
中　　　華　　　民　　　國　　九十一　　年　　　三　　　月　　 二十　　 日
~B法院書記官　簡芳敏
